臺灣士林地方法院民事判決　　　　　　 99年度重訴字第138號
原　　　告　陳忠信
訴訟代理人　連炎昌律師
被　　　告　高文發
　　　　　　江素蘭
前列二人共同
訴訟代理人　蔚中傑律師
上列當事人間撤銷贈與行為等事件，本院於中華民國100 年8 月
26日言詞辯論終結，判決如下：
    主  文
原告之訴駁回。
訴訟費用由原告負擔。
    事  實  及  理  由
一、原告起訴主張：被告高文發於民國80年9 月11日就坐落新北
    市汐止市○○○段○○○○段00000 ○地號之土地合建事宜
    ，與原告陳忠信及第三人王正治共2 人簽訂「土地交換房屋
    合作委建授權書」，授權原告居間媒介、出面處理合建土地
    上地上物占用問題、並協商建築公司出資合作興建住宅大樓
    之事宜，約定原告得請求給付佣金，原告因而起訴請求被告
    高文發給付新臺幣（下同）671 萬2,200 元，另與第三人高
    明宗連帶給付223 萬7,400 元，合計894 萬9,600 元，及自
    84年5 月11日起至清償日止按年息5 ％計算利息，經本院96
    年度重訴字第254 號判決被告高文發應如數給付，原告並另
    經本院核發99年度司裁全字第251 號假扣押裁定，然被告高
    文發竟於將受強制執行之際，於99年2 月6 日以夫妻贈與為
    原因，將其名下坐落新北市○○區○○○段○○○○段000
    ○0 地號土地（地目：建，面積：1,281 平方公尺，下稱系
    爭土地）之所有權移轉登記予被告江素蘭，致被告所有之財
    產不足清償原告之債權，爰依民法第244 條第1 項、第242
    條、第767 條規定，請求撤銷被告二人間前開贈與及所有權
    移轉登記行為，並塗銷前開所有權移轉之登記等語。並聲明
    ：(一)被告高文發、江素蘭就系爭土地於99年1 月28日所為之
    贈與行為及於99年2 月6 日所為之所有權移轉物權行為均應
    予撤銷。(二)被告江素蘭應將前項不動產以夫妻贈與為原因，
    於99年2 月6 日向新北市汐止地政事務所辦理之所有權移轉
    登記予以塗銷。
二、被告則以：兩造另案關於履行契約之判決，業經臺灣高等法
    院以99年度重上字第7 號民事判決改判被告高文發應給付20
    9 萬2,896 元，另與第三人高明宗連帶給付69萬7,632 元，
    及均自91年1 月13日起至清償日止按年息5 ％計算之利息，
    且經原告提起上訴尚未確定，故原告之債權並不存在。而被
    告名下所有如附表所示之不動產、每月1 萬8,000 元之租金
    收入及高達108 萬5,874 元之存款均遭原告扣押，前開財產
    之價值已高於原告之債權額，是被告二人之贈與行為並未有
    害於原告之債權云云資為抗辯。並聲明：原告之訴駁回。
三、兩造不爭執之事實：
  (一)被告高文發於80年9 月11日就坐落新北市汐止市○○○段○
    ○○○段00000 ○地號之土地合建事宜，與原告陳忠信及第
    三人王正治共2 人簽訂「土地交換房屋合作委建授權書」，
    授權原告居間媒介、出面處理合建土地上地上物占用問題、
    並協商建築公司出資合作興建住宅大樓之事宜，約定原告得
    請求給付佣金，原告因而起訴請求被告高文發給付佣金，經
    本院以96年度重訴字第254 號判決被告高文發應給付671 萬
    2,200 元，另與第三人高明宗連帶給付223 萬7,400 元，合
    計894 萬9,600 元，及自84年5 月11日起至清償日止按年息
    5 ％計算利息，經被告高文發等人提起上訴後，經臺灣高等
    法院改判被告高文發應給付209 萬2,89 6元，另與第三人高
    明宗連帶給付69萬7,632 元，及均自91年1 月13日起至清償
    日止按年息5 ％計算之利息，原告陳忠信不服提起上訴，現
    於最高法院審理中。
  (二)被告高文發於99年2 月6 日以夫妻贈與為原因，將其名下系
    爭土地之所有權移轉登記予被告江素蘭。
  (三)原告以本院99年度司裁全字第251 號民事假扣押裁定為執行
    名義，聲請對被告高文發之財產為強制執行，經本院以99年
    度司執全字第208 號假扣押事件受理在案，扣押被告高文發
    於金融機構存款共108 萬9,992 元、自99年4 月起按月所得
    收取租金每月1 萬8,000 元及被告高文發名下如附表所示之
    10筆土地及房屋。
四、得心證之理由：本院依民事訴訟法第270 條之1 規定協議並
    簡化兩造之爭點為：被告高文發於99年2 月6 日以夫妻贈與
    為原因，將系爭土地所有權移轉登記予被告江素蘭，是否有
    害於原告之債權？茲論述如下：
  1.按當事人主張有利於己之事實者，就其事實有舉證之責任，
    民事訴訟法第277 條前段定有明文。本件原告主張其對被告
    高明發有「894 萬9,600 元，及自84年5 月11日起至清償日
    止按年息5 ％計算利息」之債權存在乙節，為被告所否認，
    自應由原告就此有利於己之事實負擔舉證責任。經查，原告
    主張其對被告高明發有前開債權存在等情，無非以本院以96
    年度重訴字第254 號民事判決為據，然前開判決經被告高明
    發等人提起上訴後，業經臺灣高等法院以99年度重上字第7
    號民事判決廢棄改判為被告高文發應給付209 萬2,896 元，
    另與第三人高明宗連帶給付69萬7,632 元，及均自91年1 月
    13日起至清償日止按年息5 ％計算之利息，嗣雖經原告不服
    提起上訴，現於最高法院審理中，然依目前卷內之證據資料
    ，僅能認定原告之債權為「被告高文發應給付209 萬2,896
    元，另與第三人高明宗連帶給付69萬7,632 元，及均自91年
    1 月13日起至清償日止按年息5 ％計算之利息。」，是計至
    本件言詞辯論終結之日止，原告之債權額為413 萬2,275 元
    （計算式如下：(2,092,896+697,632 )×5 ％×(9又225/3
    65) ＝1,341,747 ，1,341,747+2,092,896+697,632=4,132,
    275 ，元以下四捨五入）。
  2.按債務人所為之無償行為，有害及債權者，債權人得聲請法
    院撤銷之，民法第244 條第1 項定有明文。此之所謂害及債
    權，乃指債務人之行為，致積極的減少財產，或消極的增加
    債務，因而使債權不能獲得清償之情形（最高法院81年度臺
    上字第207 號判決要旨參照）。又債權人依民法第244 條第
    1 項或第2 項規定，提起撤銷債務人詐害行為之訴，必須有
    保全之必要，始得為之。苟債務人就其無償行為或有償行為
    所處分之財產外，尚有其他財產足以清償其對於債權人之債
    務，自無仍許債權人依上開規定行使撤銷權之餘地（最高法
    院98年度臺上字第112 號判決要旨參照）。揆諸上揭說明，
    可知本件應審酌被告高文發於系爭土地之贈與行為時，當時
    之財產是否足以清償原告之債權。經查，原告業以本院99年
    度司裁全字第251 號民事假扣押裁定為執行名義，聲請對被
    告高文發之財產為強制執行，經本院以99年度司執全字第20
    8 號假扣押事件受理在案，扣押被告高文發於金融機構存款
    共108 萬9,992 元、自99年4 月起按月所得收取之租金每月
    1 萬8,000 元及被告高文發名下如附表所示之10筆土地及房
    屋，而前開10筆土地及房屋經本院委請天開不動產估價師事
    務所鑑定結果，總價值為740 萬元，有鑑定報告書1 件在卷
    可稽，則加計被告高文發於金融機構之存款共108 萬9,992
    元、自99年4 月起至99年8 月止按月所得收取之租金9 萬元
    ，共計857 萬9,992 元，已足以清償原告前開債權，自難認
    被告二人間之系爭贈與行為有害於原告之債權，則原告自不
    得依民法第244 條第1 項之規定行使撤銷權。
五、從而，原告依據民法第244 條第1 項、第242 條、第767 條
    規定，請求撤銷被告高文發、江素蘭就系爭土地於99年1 月
    28日所為之贈與行為及於99年2 月6 日所為之所有權移轉物
    權行為，並請求被告江素蘭將前項不動產以夫妻贈與為原因
    ，於99年2 月6 日向新北市汐止地政事務所辦理之所有權移
    轉登記予以塗銷，為無理由，應予駁回。
六、本件事證已明，兩造其餘攻擊防禦方法及所提之證據，核與
    判決結果無影響，毋庸再予一一論述，併此敘明。
七、訴訟費用負擔之依據：民事訴訟法第78條。
中    華    民    國   100    年    9     月    13    日
                  民事第二庭  法  官  藍雅清
正本係照原本作成。
如對本判決上訴，應於判決送達後20日內向本院提出上訴狀，若
委任律師提起上訴者，應一併繳納上訴審裁判費，否則本院得不
命補正逕行駁回上訴。
中    華    民    國   100    年    9     月    21    日
                              書記官  張純華